【裁判字號】    89,上更(一),1
【裁判日期】    890425
【裁判案由】    債務人異議之訴
【裁判全文】
臺灣高等法院花蓮分院民事判決  八十九年度上更(一)字第一號
      上  訴  人  文桂林
      訴訟代理人  葉忠雄律師
      被 上訴 人  莊錫娥
      訴訟代理人  曾泰源律師
右當事人間債務人異議之訴事件，上訴人對於中華民國八十七年六月十六日臺灣花蓮
地方法院八十六年度訴字第三一三號第一審判決，提起上訴，經最高法院發回更審，
本院判決如左：
      主      文
原判決關於確認抵押債權不存在部分廢棄。
確認兩造間新台幣二百萬元借款關係不存在。
其餘上訴駁回。
第一、二審及發回前第三審訴訟費用由被上訴人負擔。
      事      實
一上訴人聲明：(一)原判決廢棄。(二)前開廢棄部分，被上訴人在第一審之訴駁回。
二被上訴人聲明：上訴駁回。
三兩造之陳述與第一審判決記載相同者，予以引用。
四上訴人另補陳略稱：
  (一)被上訴人提起本件訴訟，違反一事不再理之原則。
  (二)本件之情形與八十五年十月九日修正強制執行法第十四條第二項之規定不合。
  (三)系爭抵押權係屬普通抵押權，以債權存在為前提，苟已經立有抵押權設定及為登
    記原因之證明文件，且已完成登記，若無反證，自應推定系爭抵押權確有擔保之
    二百萬元債權存在，最高法院七十一年台抗字第三○六號判例之意旨亦認抵押權
    人聲請拍賣抵押物時，只須抵押權已經登記，且登記之債權已屆清償期而未受清
    償，法院即應准許之，上訴人以拍賣抵押物裁定為執行名義聲請強制執行並無不
    合。
  (四)被上訴人應對前揭二百萬元抵押債權不存在之變態事實負舉證責任。
  (五)上訴人堅決否認兩造間有被上訴人所主張因合夥購買房屋所成立之合夥關係，被
    上訴人自應對前揭「合夥關係存在」之事實負舉證責任，如被上訴人不能舉證證
    明，法院無須待上訴人提出反證，即可駁回被上訴人之訴。
  (六)被上訴人及被上訴人之夫陳振藤與上訴人及上訴人之妻王秀琴間雖互有投資及共
    同經營事業之關係，但並無被上訴人所指「共同買賣房地賺取差價之合夥關係」
    被上訴人稱系爭抵押權係在擔保兩造間「合夥虧損」一節，並不實在。
  (七)被上訴人既已主張「系爭抵押權之設定係為擔保兩造合夥虧損之擔保」上訴人自
    無須就被上訴人所未主張「系爭抵押權係上訴人對被上訴人二百萬元借款債權擔
    保」之事實為舉證。反之，被上訴人則應對「兩造合夥無虧損」之有利於己事實
    負舉證之責。
五被上訴人另補陳略稱：
  (一)前後兩訴並非同一事件。
  (二)上訴人自始即主張系爭抵押權係在擔保系爭二百萬元借款，且即使認為系爭抵押
    權為「合夥虧損」之擔保，亦因合夥並未清算，系爭抵押權所擔保之主債權尚未
    發生，上訴人亦不得實行抵押權。
      理      由
壹、程序方面：
  一查上訴人於本院八十四年度上字第九０號塗銷土地抵押權登記等事件（原審案號
    為八十四年度訴字第二三號，以下簡稱前訴訟）訴之聲明為：「(一)文桂林（即本
    件上訴人）就莊錫娥（即本件被上訴人）所有坐落花蓮市○○段第五七四之六六
    號土地及其上建物（建號一六四九號，門牌號碼為花蓮市○○路五０七巷三０號
    ）三層鋼筋水泥住宅一棟於八十一年三月二十七日向花蓮地政事務所所為登字第
    九０一九號新臺幣二百萬元之抵押權設定應予塗銷；(二)文桂林（即本件上訴人）
    就莊錫娥（即本件被上訴人）所有前項土地建物所為之臺灣花蓮地方法院八十三
    年度民執禮字第一五七三號強制執行程序應予撤銷」。嗣後被上訴人再對上訴人
    提起本訴，其聲明為：「(一)確認兩造間二百萬元之借款關係不存在。(二)臺灣花蓮
    地方法院民國八十三年度民執禮字第一五七三號上訴人對被上訴人聲請拍賣抵押物
    強制執行程序應予撤銷」其中關於聲明(一)部分，被上訴人於前訴訟係請求塗銷抵
    押權登記，本件起訴則係在請求確認兩造間二百萬元之借款關係不存在，前後二
    訴之聲明及訴訟標的俱不相同；其中關於聲明(二)部分，被上訴人在前訴訟係主張
    「上訴人所主張之抵押債權（二百萬元）並不存在，上訴人以拍賣抵押物裁定為
    執行名義，對聲請對被上訴人強制執行，於法不合，請求撤銷強制執行」與本件
    被上訴人依據八十五年十月九日修正強制執行法第十四條第二項規定提起債務人
    異議之訴，其訴訟標的亦不相同，上訴人抗辯前後兩訴為同一事件，本件訴訟為
    前訴訟判決效力所及一節，尚不足取，合先敘明。
  二本件被上訴人在原審起訴主張，因上訴人主張其對被上訴人有二百萬元借款債權
    存在，伊之權利有受侵害之危險，是聲明請求「確認兩造間二百萬元之借款關係
    不存在」原審審理結果以上訴人對其所主張之二百萬元借款債權無法舉證證明，
    因而判決「確認被告（即上訴人）對原告（即被上訴人）所有坐落花蓮市○○段
    五七四之六六地號土地及其上建物即建號一六四九號門牌號碼花蓮市○○路五Ｏ
    七巷三０號層鋼筋水泥住宅乙棟於民國八十一年三月二十七日向花蓮地政事務所
    所為登字第九０一九號新台幣貳佰萬元之抵押權所擔保之債權不存在」其中逾越
    被上訴人所為「確認兩造間二百萬元之借款關係不存在」聲明部分，係對被上訴
    人所未請求之事項而為判決，固屬訴外裁判，惟自該判決主文之記載觀之，原審
    顯然已經對被上訴人前揭「確認兩造間二百萬元之借款關係不存在」之請求為判
    決，上訴人對之提起上訴，本院自應就被上訴人「確認兩造間二百萬元之借款關
    係不存在」之請求為裁判，亦在此先予敘明。
貳、實體方面：
  一本件被上訴人起訴主張：兩造於八十一年間互約出資合夥買賣房地，以賺取差價
    利益，伊當時因無資金，乃將伊所有之花蓮市○○段第五七四之六六號土地及其
    上建物（建號一六四九號，門牌號碼為花蓮市○○路五０七巷三０號三層鋼筋水
    泥住宅）為上訴人設定金額二百萬元之抵押權（即系爭抵押權），作為被上訴人
    所應負擔合夥虧損之擔保，詎上訴人嗣後竟主張對伊有二百萬元借款債權，系爭
    抵押權為該借款債權之擔保，依非訟事件程序聲請臺灣花蓮地方法院拍賣抵押物
    獲准，旋又持該拍賣抵押物裁定聲請臺灣花蓮地方法院民事執行處以八十三年度
    民執禮字第一五七三號拍賣抵押物強制執行程序對被上訴人所有之前開抵押物為
    強制執行，惟兩造間事實上並無上訴人所主張之二百萬元借款關係存在，主債權
    既不存在，系爭抵押權自亦無從實行，是聲明請求確認系爭二百萬元借款關係不
    存在，並依八十五年十月九日新修正強制執行法第十四條第二項之規定，請求撤
    銷前揭強制執行程序；上訴人則以：伊對被上訴人確有二百萬元借款債權，系爭
    抵押權確為系爭二百萬元借款債權之擔保等語資為抗辯。
  二關於確認二百萬元借款關係不存在部分：
    (一)本件被上訴人起訴請求確認兩造間二百萬元借款關係不存在，係屬消極確認之
      訴，依舉證責任分配原則，自應由主張積極事實之上訴人就該二百萬元借款債
      權存在之事實負舉證責任（二十八年上字第一一號判例參照）。
    (二)上訴人雖抗辯其於系爭抵押權設定後，一次給付被上訴人現金一百五十萬元及
      花蓮市第二信用合作社面額五十萬元支票一紙，惟其於前訴訟（本院八十四年
      度上字第九○號）二審行準備程序時明確主張伊交付前揭一百五十萬元現金時
      ，沒有人看到，有前訴訟案卷所附準備程序筆錄附案可稽（見前揭案卷第五三
      頁反面），兩造既因系爭借款債權是否存在而涉訟，上訴人有無交付二百萬元
      借款，自屬該事件最重要之事實爭點，上訴人又係主張其中一百五十萬元以現
      金交付，苟上訴人交付借款時有證人在場目睹，衡諸一般經驗法則，上訴人對
      如此重要之證據方法絕無可能予以忽視，上訴人於前訴訟第二審程序中（八十
      五年一月十五日）當庭明白表示其交付系爭借款時並無人在場目睹，其陳述顯
      然可信，其於將近三年後之八十七年十月八日於本院前審準備程序中聲請本院
      前審傳訊證人李燦偉所證「伊有親眼目睹上訴人交付一百多萬元現金予被上訴
      人」云云（見本院前案訴訟卷第七九至八十頁），顯然虛偽，其證詞自不足以
      為上訴人有利之證明。
    (三)又上訴人於前訴訟二審準備程序中稱兩造就系爭二百萬元借款約定被上訴人按
      月交付利息，被上訴人所交付之月息為二萬元（見前揭前訴訟卷第五九頁反面
      ），依上訴人前揭抗辯事實觀之，兩造就系爭借款所約定之利息應係一般民間
      所稱之一分利（月息），與上訴人於本院言詞辯論程序中所抗辯「系爭抵押權
      確係為擔保被上訴人向上訴人借款二百萬元之債權而為設定，「雙方約定以（
      月息）二分半計息」（見本院更(一)卷附上訴人八十九年四月十日民事準備書狀
      (二)十之記載），顯然大不相同。且上訴人於前訴訟二審準備程序中抗辯稱被上
      訴人借得系爭二百萬元借款之後，僅交付一次月息（二萬元），嗣後伊屢催不
      付，伊不得已始查封被上訴人的房子云云（見前揭前訴訟卷第五九頁反面），
      與上訴人與本院言詞辯論時所抗辯被上訴人曾經以「東藤公司」所簽發之台灣
      中小企業銀行面額六十五萬元支票支付利息」云云（見本院更(一)卷附上訴人八
      十九年四月十日民事準備書狀(二)十之記載），亦有矛盾，更足見上訴人有關支
      付系爭二百萬元借款利息之陳述全屬虛構，毫無足取。
    (四)又查，兩造長久以來，有極為密切之資金來往關係，係上訴人於本院言詞辯論
      期日所自認（見上訴人八十九年四月十日準備書狀之記載），是證人黃盛林（
      代書）雖於前訴訟及本院前審兩度到庭證明伊於辦理系爭抵押權登記時有聽到
      兩造談及利息之事等語（見本院前案訴訟卷第五三頁、本院前審卷第八○頁反
      面至八十一頁），即使屬實，兩造有關該利息之陳述亦未必與系爭二百萬元借
      款有關。況利息之約定與借款之交付係屬兩事，前開證人之證詞亦顯然不足以
      為上訴人有交付二百萬元借款事實之證明，上訴人再聲請本院傳訊黃盛林到庭
      為證，核無必要。
    (五)再按支票交付之原因本非借款一端，被上訴人已經否認上訴人所交付之五十萬
      元支票與系爭二百萬元借款有關，對照前述兩造間向來有極為密切之資金往來
      關係之事實，上訴人自應對「該五十萬元係屬系爭二百萬元借款一部」之事實
      爭點舉證予以證明，上訴人迄未舉證以實其說，其此部分事實上之抗辯亦不足
      採。
    (六)綜合以上之論述，上訴人不僅未能就其交付系爭二百萬元借款之事實舉證證明
      ，且勾串證人到庭為虛偽之陳述，再與其對系爭借款關利息之陳述一再反覆等
      情對照以觀，被上訴人主張系爭借款關係並不存在一節，至屬可信，被上訴人
      起訴請求確認系爭二百萬元借款關係不存在，自應准許。
    (七)原審判決關於訴外裁判部分，本院應予以廢棄，固不待言，另關於原判決主文
      記載「確認上訴人對被上訴人新台幣二百萬元債權不存在」部分，與被上訴人
      所請求確認之「借款關係」亦有不同，為使本件判決之範圍明確，爰將原判決
      主文第一項全部廢棄改判如主文第二項所示。
  三關於債務人異議之訴部分：
    (一)按執行名義無確定判決同一之效力者，於執行名義成立前，如有債權不成立或
      消滅或妨礙債權人請求之事由發生，債務人亦得於強制執行程序終結前提起異
      議之訴，八十五年十月九日修正強制執行法第十四條第二項定有明文，參照前
      揭修正立法說明「無實體上確定力之執行名義，未經實體上權利之審查，債務
      人亦無抗辯之機會，故此項執行名義成立前，所存實體上權利義務存否之爭執
      ，宜許債務人提起異議之訴，以謀求救濟，爰增列第二項之規定」所示之意旨
      ，在拍賣抵押物裁定執行名義成立時，事實上並無抵押債權存在之情形，因拍
      賣抵押物裁定程序係屬非訟事件程序，法院無從審查實體上抵押債權存否之事
      實，苟債務人在強制執行程序中主張實際上並無抵押債權存在，自應准許為該
      主張之債務人依前揭規定提起債務人異議之訴，以資救濟。
    (二)上訴人主張系爭抵押權所擔保之二百萬元債權存在之事實，未能盡其舉證責任
      ，已如前述，而抵押權為從權利，苟為執行名義之拍賣抵押物裁定所指抵押權
      債權並不存在，該拍賣抵押物裁定即無執行力，法院自不得據以實施強制執行
      ，被上訴人請求將臺灣花蓮地方法院民事執行處八十三年度民執禮字第一五七
      三號拍賣抵押物事件強制執行程序撤銷，即無不合，應予准許，原審就此部分
      所為不利於上訴人之判決，即無不當，上訴論旨仍執前詞指摘原判決此部分為
      不當，求予廢棄，並不足取，其此部分上訴應予駁回。
    (三)再查，上訴人持前揭拍賣抵押物裁定為執行名義，主張其有該抵押權所擔保之
      二百萬元抵押債權存在，聲請原法院民事執行處對被上訴人之財產為強制執行
      ，苟系爭抵押權所擔保之二百萬元債權並不存在，該執行名義即無執行力，原
      法院所據以實施之強制執行程序即應予以撤銷，兩造間是否有另有「合夥虧損
      」事實存在，與前揭強制執行程序應否撤銷並無關聯。況被上訴人雖以「系爭
      抵押權係為供兩造合夥虧損擔保」之事實主張作為其前揭「確認上訴人對被上
      訴人新台幣二百萬元債權不存在」請求之攻擊防禦方法，惟其亦已否認有「合
      夥虧損」之事實存在，是苟上訴人主張確有系爭抵押權所擔保之「合夥虧損」
      存在，亦應由上訴人就其所主張「合夥虧損存在」之事實負舉證責任，惟上訴
      人既已抗辯「系爭抵押權係在擔保前揭二百萬元借款債權，系爭抵押權與兩造
      間合夥事務無涉」本院自亦毋庸再對「兩造合夥有無虧損」之事實為調查審認
      ，最高法院發回意旨指「原審就兩造合夥有無虧損未予調查審認，遽以系爭抵
      押權擔保之債權不存在為由，撤銷系爭強制執行程序，亦難謂合」似有誤會，
      併此敘明。
參、綜上所述，兩造間是否另有買賣房地之合夥關係存在，與本院前揭之判斷無涉，
    是上訴人就兩造間有無合夥關係所為冗長之陳述、舉證及兩造其他與本件「上訴
    人有無交付二百萬元借款予被上訴人」爭點無關之攻擊防禦方法，本院均不逐一
    予以論駁，併此敘明。
肆、據上論結，本件上訴為一部有理由，一部無理由，依民事訴訟法第四百四十九條
    第一項、第四百五十條、第七十九條但書，判決如主文。
中      華      民      國    八十九    年      四      月    二十五    日
                                      審判長法官  蔡  俊  有
                                            法官  闕  銘  富
                                            法官  何  方  興
右為正本係照原本作成。
如不服本判決，應於判決送達後廿日內向本院提出上訴狀。未表明上訴理由者，應於
上訴後廿日內向本院提出上訴理由狀。( 均須按他造人數提出繕本 )
                                      法院書記官  劉  妙  娘
中      華      民      國    八十九    年      四      月    二十六    日


司法院資訊處製作；財團法人民間司法改革基金會備份。
